【裁判字號】    90,自,288
【裁判日期】    901206
【裁判案由】    業務侵占
【裁判全文】
臺灣臺中地方法院刑事判決                            九十年度自字第二八八號
    自  訴  人  丙○○○○股份有限公司
    代  表  人  黃國瑞
    代  理  人  甲○○
    被      告  乙○○
            （即林若愚）
右列被告因業務侵占案件，經自訴人提起自訴，本院判決如左：
    主  文
乙○○無罪。
    理  由
一、自訴意旨略以：被告乙○○（即林若愚）前為自訴人公司之員工，擔任企劃部經
    理之職務，負責接洽國內外旅遊及代收團費等事宜，因而持有業務上之收入。民
    國八十八年八月間，被告承辦保德信國際人壽保險股份有限公司（下稱保德信人
    壽公司）台中二區之員工旅遊，除出團當日向保德信人壽公司收取團費新台幣（
    下同）二十六萬七千二百元外，被告並另向自訴人預支九萬七千七百元，扣除旅
    遊期間之一切費用支出二十三萬六千四百八十元，尚餘十二萬八千四百二十元應
    歸繳自訴人。詎被告竟意圖為自己不法之所有，將該筆款項據為己有，其後被告
    去職，親立切結書承諾每月償還五千元，至今避匿無蹤，不無涉有刑法第三百三
    十六條第二項之業務侵占罪嫌。
二、按犯罪事實應依證據認定之，無證據不得推定其犯罪事實，又不能證明被告犯罪
    者，應諭知無罪之判決，為刑事訴訟法第一百五十四條、第三百零一條第一項所
    明定，上開規定於自訴程序準用之，同法第三百四十三條亦有明文。又認定不利
    被告之事實，須依積極證據，苟積極證據不足為不利於被告事實之認定時，即應
    為有利被告之認定，有最高法院三十年上字第八一六號判例可參。另認定犯罪事
    實所憑之證據，無論其為直接證據或間接證據，其為訴訟上之證明時，均須達於
    一般之人不至有所懷疑，而得確信其為真實之程度，始得據為有罪之認定，倘其
    證明尚未達到此一程度，而有合理性之懷疑存在時，即無從遽為有罪之確信，此
    觀最高法院七十六年臺上字第四九八六號判例意旨，亦足明瞭。至刑法上之侵占
    罪，須持有人變易其原來之持有意思而為不法所有之意思，始能成立，如僅將持
    有物延不交還或有其他原因致一時未能交還，既缺乏主觀要件，即難遽以該罪相
    繩，最高法院六十八年台上字第三一四六號判例意旨可資參照。
三、自訴意旨指稱被告乙○○涉有刑法之業務侵占罪嫌，無非係以卷附之丙○○○○
    行程企劃表、保德信人壽公司出具之付款證明書、請款單、切結書等影本各一件
    為憑。訊據被告則堅決否認侵占該件業務上所持有之款項，辯稱其雖有於右開時
    地承辦保德信人壽公司之旅遊業務，並陸續於八十八年七月二十九日、八月十六
    日、八月二十六日共向該公司收取二十六萬七千二百元之團費，且於出團時再向
    自訴人預支九萬七千七百元，但出團旅遊期間支出二十五萬九千五百元，此外，
    已償還自訴人三萬元，尚欠七萬八千四百二十元，然此為其疏失所致，因遺失出
    團所支付之收據，致無法與自訴人對帳，絕非蓄意侵占等語。經查：
    (一)自訴人指稱被告前為該公司之企劃部經理，於八十八年八月間承辦保德信人壽
      公司之旅遊業務，因而為自訴人向保德信人壽公司取得團費二十六萬七千二百
      元外，被告另於出團時向自訴人預支九萬七千七百元等事實，固據被告肯認無
      訛，並有自訴人提出附卷之丙○○○○行程企劃表、保德信人壽公司出具之付
      款證明書等影本各一件在卷可證。
    (二)又自訴人稱該公司承辦此件團體旅遊，直接支出之一切費用包含前述被告所預
      支之九萬七千七百元在內，為十五萬八千四百二十元，亦提出丙○○○○團費
      支出明細乙紙為憑，被告雖不否認。然自訴人據此計算出被告尚欠之金額應係
      十三萬九千一百元乙節，被告則以前詞置辯。
    (三)雙方對於被告所積欠之金額，在計算上固有出入，惟被告並無逃避此項債務之
      意，堪予認定。且僅憑前開證據資料所示，被告短差自訴人此等金額之原因，
      是否確實基於意圖為自己不法所有之犯意所為，抑或果如其前開辯解，純為疏
      失所致，顯尚難以論斷，而未達於一般人均不至有所懷疑，得確信其為真實之
      程度。
    (四)尤其自訴代理人於本院九十年十一月二十二日審理時，亦供承：「我們認為當
      時被告在自訴人公司任職，因為同時必須處理多團的出團事務，就各團所收進
      來的費用，並不是專款專用，哪一團有需要就先行支出，因此在會計帳目上有
      所混淆，以致最後發生有短缺的情況，這種現象，我們認為被告可能不是故意
      要侵占自訴人的金額，不能排除是被告事務繁雜疏失所致」等語，更難認定被
      告於本件確有意圖為自己不法所有之犯意。
    (五)末查，本院於九十年十一月二十二日審理時，雙方當庭達成和解，被告當場交
      付二紙由萬通商業銀行古亭分行擔任發票人、票號分係ＣＩ0000000、
      ＣＩ0000000號、金額各為二萬元、十五萬元、發票日均係九十年十一
      月二十二日之即期支票，經本院檢視無訛後，由自訴代理人收受等事實，有該
      日之審理筆錄在卷可憑，本院因認被告應無意圖為自己不法所有之犯意。
四、綜合上述，被告於業務上為自訴人所經手之收入，雖一時延未交還，然尚查無意
    圖為自己不法所有之事實，既缺乏主觀要件，即難遽以刑法之業務侵占罪相繩，
    應諭知其無罪之判決，庶符法治。
據上論斷，應依刑事訴訟法第三百四十三條、第三百零一條第一項，判決如主文。
中      華      民      國      九十      年      十二      月    六    日
                                        法  官  莊  深  淵
右正本證明與原本無異。
如不服本判決，應於送達後十日內向本院提出上訴狀（須附繕本），上訴於台灣高等
法院台中分院。
                                        書記官
中      華      民      國      九十      年      十二      月    六    日


司法院資訊處製作；財團法人民間司法改革基金會備份。
